【裁判字號】    97,訴,2380
【裁判日期】    981223
【裁判案由】    確認所有權存在
【裁判全文】
臺灣臺中地方法院民事判決  97年度訴字第2380號
原      告  己○○
                      巷66號.
訴訟代理人  林益輝    律師
複代理人    王耀賢    律師
複代理人    庚○○
被      告  戊○○
                      巷64號.
            丁○○
                      巷67號.
            丙○○
                      巷69號.
上3人共同
訴訟代理人  洪塗生    律師
複代理人    張克安    律師
當事人間確認所有權存在事件，本院於98年12月9日言詞辯論終
結，判決如下：
    主    文
原告之訴駁回。
訴訟費用新臺幣玖仟捌佰元由原告負擔。
    事實及理由
壹、程序方面：
    按訴狀送達後，原告不得將原訴變更或追加他訴，但請求之
    事實同一或擴張或減縮應受判決事項之聲明者，不在此限，
    民事訴訟法第255條第1項第2、3款定有明文。本件起訴時原
    聲明請求：「確認原告對坐落台中縣新社鄉○○村○○○段
    第73-47號土地如附圖所示A部份面積73.98平方公尺之地上
    未保存登記之房屋、附圖所示B部份面積85.25平方公尺之地
    上未保存登記之房屋及坐落同小段73-48、73-49號土地上如
    附圖所示C部份面積73.98平方公尺之地上未保存登記之房屋
    等之所有權存在。A、B、C三部份房屋之門牌號碼均為台中
    縣新社鄉○○村○○街○段水尾巷66號」。嗣於民國（下同
    ）98年3月4日言辯論期日當庭以書狀更正訴之聲明：「確認
    原告對坐落台中縣新社鄉○○段大南小段第73-47號土地上
    如附圖所示A部份面積101平方公尺之地上未保存登記之房屋
    、附圖所示B部份面積123平方公尺之地上未保存登記之房屋
    及坐落同小段第73-48號土地上如附圖所示C部份面積39平方
    公尺，同小段第73-49號土地上如附圖所示C部份面積46平方
    公尺等之地上未保存登記房屋等之所有權存在，上開A、B、
    C 三部份房屋之門牌號碼均為台中縣新社鄉○○村○○街○
    段水尾巷66號」暨於98年12月9日言詞辯論時以言詞變更訴
    之聲明：「確認原告原告對坐落台中縣新社鄉○○段大南小
    段第73-47號土地上如附圖所示A部份面積101平方公尺、B
    部份面積123平方公尺及坐落同小段第73-48號土地上如附圖
    所示C部份面積39平方公尺，同小段第73-49號土地上如附圖
    所示C部份面積46平方公尺之土地上未保存登記建物之事實
    上處分權存在」。原告所為上開聲明之變更，前者係於測量
    後更正原聲明之面積，後者則與原請求之基礎事實均屬相同
    ，核與首揭規定相符，應予准許，合先敘明。
貳、實體方面：
一、原告聲明求為判決：確認原告原告對坐落台中縣新社鄉○○
    段大南小段第73-47號土地上如附圖所示A部份面積101平方
    公尺、B部份面積123平方公尺及坐落同小段第73-48號土地
    上如附圖所示C部份面積39平方公尺，同小段第73-49號土地
    上如附圖所示C部份面積46平方公尺之土地上未保存登記建
    物之事實上處分權存在。其陳述略以：
  (一)緣坐落台中縣新社鄉○○段大南小段73-47、73-48、73-49
    等地號土地（以下簡稱系爭土地）為財政部國有財產局所有
    ，原告及原告之被繼承人詹坤已承租數十年，並由原告之被
    繼承人詹坤自承租後即蓋有如附圖所示A部份面積101平方公
    尺、B部份面積123平方公尺、C部份面積合計85平方公尺之
    建物（以下簡稱系爭建物A、B、C），系爭建物之門牌號碼
    均為台中縣新社鄉○○村○○街○段水尾巷66號，其時間在5
    9年以前均已建築完成，原告及被繼承人詹坤亦於59年以前
    已設籍於此，並自始居住於系爭建物內。上開戶籍原為「新
    社鄉○○村○○街319號」歷經59年7月1日、69年5月1日、
    82 年4月10日歷次整編門牌為「新社鄉○○村○○街358號
    」、「新社鄉○○村○○街2段571巷41號」、「新社鄉○○
    村○○街○段水尾巷66號」，自上開情狀當可證明於59年以
    前已由原告之被繼承人蓋建有合法建物並已設籍於此，系爭
    建物既屬原告之被繼承人所建，其事實上處分權由原告因繼
    承而受讓取得。
  (二)因依國有財產法第52條之2規定：「非公用財產類之不動產
    於35年12月31日以前已供建築、居住使用至今者，其直接使
    用人得檢具有關證明文件，向財政部國有財產局或所屬分支
    機構申請讓售」。原告於91年間檢具相關證明文件擬向財政
    部國有財產局申請讓售系爭建物坐落之基地，惟遭被告及訴
    外人詹金龍、詹福煉、詹永芳、詹燕章、詹鴻雄等8人向財
    政部國有財產局台灣中區辦事處申請聲明原告非單獨權利人
    。嗣經原告與訴外人詹鴻雄、詹金龍、詹福煉、詹永芳、詹
    燕章等人達成協議，渠等對系爭建物之事實上處分權確認屬
    原告取得不再爭議，然被告3人仍否認原告對系爭建物取得
    單獨之事實上處分權，已使原告對系爭建物所取得之事實上
    處分權產生不安之狀態，故有提起確認原告對系爭建物之事
    實上處分權存在訴訟之法律上利益，爰提起本訴。
  (三)對被告抗辯之陳述：
  1.系爭建物係由原告之被繼承人詹坤於日據時期及民國時期原
    地改建及易地重建之建物，當時為土造，屋頂覆草，嗣並經
    原告分次修繕，已據證人甲○○、陳亦正等人供述在卷，依
    最高法院41年台上字第1039號判例、69年台上字第1581號判
    決意旨，原告之被繼承人詹坤出資興建系爭建物，自有所有
    權，原告並因繼承而單獨受讓系爭建物之事實上處分權，被
    告抗辯系爭建物為公同共有並無依據。且由目前之屋況亦可
    研判系爭建物確有重建，非清朝時期之建築形式，即並非由
    兩造之先祖詹聯信於清朝時期蓋建，亦非由詹槌所興建或繼
    承，訴外人詹槌已於30年9月28日往生，若系爭建物應為詹
    槌之繼承人所共同繼承，何以稅捐稽徵機關稅籍應登載之納
    稅義務人僅為詹三、詹環及原告等3人，而未登載詹槌之其
    他繼承人詹興、詹德林。實則系爭建物坐落之土地在日據時
    期為種苗場，後放租予詹三、詹環、詹坤各自在土地上興建
    房屋，原告之被繼承人詹坤興建系爭建物，詹三、詹環則興
    建門牌號碼台中縣新社鄉○○村○○街○段水尾巷64號房屋
    ，該64號房屋與系爭建物係獨立可分無相連通，並非共有。
  2.原告與財政部國有財產局台灣中區辦事處間，就系爭土地訂
    立租賃契約前，由國有財產局承辦人員曾赴現場勘察，土地
    上確實有原告取得事實上處分權之系爭建物，契約書內即載
    明「中和街2段水尾巷66號磚造平方水泥地庭院」、「水泥
    地庭院磚造瓦房大南村中和街2段水尾巷66號」、「中和街2
    段水尾巷66號庭院、磚造平房後院、庭院等」，由上記載可
    知財政部國有財產局台灣中區辦事處於訂立租賃契約前，已
    至現場查明系爭土地上原告確實有系爭建物之使用情形。而
    被告3人之地址及戶籍均非設籍於系爭建物之地址「台中縣
    新社鄉○○村○○街○段水尾巷66號」上，且被告並無使用
    系爭建物坐落之土地，故被告等自始未曾與系爭土地之管理
    機關財政部國有財產局訂立任何租賃契約，足徵系爭土地上
    之建物與被告等絕無任何關係。
二、被告聲明求為判決如主文所示，其陳述略以：
  (一)系爭建物之事實上處分權為兩造及其他繼承人所公同共有，
    非如原告所述為原告之被繼承人詹坤所建，而由原告單獨受
    讓取得系爭建物之事實上處分權。系爭建物係由兩造之已故
    先祖詹聯信遠於清朝時期所興建，當時形式為土造三合院，
    並同時於外側隔一細小巷道另加蓋同一構造之房舍（即系爭
    建物B部分）以供使用，而系爭建物A、C部分即分別位於三
    合院之左右兩側，而為三合院本體之一部分。嗣後系爭建物
    之事實上處權經兩造之被繼承人已故之訴外人詹槌所繼承，
    而訴外人詹槌業於昭和16年即30年9月28日往生，其繼承人
    為訴外人詹興、詹環、詹三、詹坤及詹德林等5人（皆已故
    ），系爭建物於此時亦應為上述5人所繼承，此情可依被告
    於93年所查得之系爭建物房屋稅籍證明書上所載系爭建物之
    納稅義務人為訴外人詹三等3人，且據悉從系爭建物房屋稅
    起課年月（即46年1月）起該稅籍資料即是持分狀態等情可
    推知系爭建物之事實上處分權絕非由原告單獨繼承。原告為
    詹坤之繼承人，被告戊○○、丁○○為詹三之繼承人、被告
    丙○○為詹德林之繼承人，即兩造皆為訴外人詹槌之繼承人
    ，且均未拋棄繼承權亦未經遺產分割，兩造皆屬因繼承而受
    讓取得系爭建物事實上處分權之公同共有人之一，依民法第
    827條第1項基於公同關係而共有一物者，依同條第2項之規
    定，各公同共有人之權利，既係及於公同共有物之全部，是
    系爭房屋為詹槌繼受取得之三合院房屋之一部分，其事實上
    處分權亦屬兩造及其他繼承人所公同共有，原告之潛在應有
    部分於未經遺產分割前係抽象存在於共有物任何一部分，且
    亦不得自由處分，應受公同關係之拘束。故原告訴請就系爭
    建物確認其單獨之事實上處分權存在洵無理由。
  (二)原告主張系爭建物為其被繼承人詹坤所建，則應自行舉證此
    項有利於己之事實，然原告所提之證據均不能證直接證明此
    項待證事實，亦無其他確利之證據以實其，其提出之國有基
    地租賃契約書，僅能證明原告就系爭建物坐落之基地有承租
    之事實；台中縣新社鄉公所85年間所核發之合法房屋證明書
    ，僅能證明系爭建物係59年以前興建完成；其於59年以前即
    已設籍於「台中縣新社鄉○○村○○街○段水尾巷66號」之
    戶籍資料，僅足以證明其有長久居住於系爭建物之事實，均
    不能證明系爭建物之事實上處分權誰屬。另原告提出之台中
    縣稅捐稽徵處東勢分處函所載納稅義務人雖僅載明為原告1
    人，惟經被告所查得之系爭建物最新房屋稅籍證明書上所載
    系爭建物之納稅義務人則為訴外人詹三、詹環及原告共3人
    ，如系爭建物為原告之被繼承人詹坤興建，則於系爭建物於
    46年1月間設立稅籍時，當不可能將房屋稅籍設立為持分狀
    態，由系爭建物之房屋稅籍設立為持分狀態之內容洵可益證
    系爭建物絕非原告單獨繼承，況依最高法院72年度台上字第
    18 16號判決意旨：稅捐機關所為稅籍資料納稅義務人之記
    載，純為便利課稅而設，與所有權之取得無關，即不能以原
    告經登載為系爭建物之納稅義務人即認定其權利存在。至原
    告所提其與訴外人詹鴻雄、詹金龍、詹福煉、詹永芳及詹燕
    章等人達成之協議，訴外人詹鴻雄等對系爭建物確認屬原告
    所有不再爭議，惟未辦保存登記之建物究由何人出資建築，
    該出資建築之人即為所有權人，是系爭建物之權利，不可能
    單憑訴外人詹鴻雄等表示不再爭執即可確認。
  (三)系爭建物自兩造祖先於清朝時期興建後，雖歷經數代繼承而
    曾經修繕過，然其主要結構為土造則無重大變更，亦無明顯
    新建痕跡。依鈞院98年1月22日勘驗測量筆錄所載系爭建物
    以觀，系爭建物A、C部分面積合計為186平方公尺，而系爭
    房屋之房屋稅起課時，面積約187平方公尺，由此可知，除
    三合院主體坐落面積未變更外，建物A、C部分亦未改變。系
    爭建物C部分建築構造牆內為土造、外覆磚片，亦與三合院
    正廳之土造結構相同，顯見建物C部分並非原告所新建。又
    由系爭建物A部分屋內後段屋頂圍牆之剝落處觀之，顯示為
    土造結構，後2間房間依目視即可認定為土造結構，亦與三
    合院正廳為土造結構者相同，與原告主張系爭建物為其被繼
    承人於「原地改建」或「易地重建」不符。另系爭建物B面
    積為123 平方公尺，雖與台中縣地方稅務局東勢分局檢附之
    房屋平面圖面積不合，然此係因原告及其被繼承人於原始之
    土造建物（即B部分之後半部）外使用磚塊與鐵皮所加蓋並
    與原始土造建物相密接而為一體使用，且該加蓋部分亦僅供
    堆放雜物之用，並無使用上之獨立性，原告及其被繼承人僅
    就原有建物為整修，充其量僅生民法第811條「附合」之法
    律效果，系爭建物之事實上處分權屬詹槌之繼承人全體公同
    共有之狀態並未改變。
三、原告主張就系爭建物坐落之基地與國有財產局訂有基地租賃
    契約及其自59年前已設籍於系爭建物之門牌等事實，有原告
    提出之基地租賃契約及戶籍資料為證，且為被告所不爭執，
    均堪信屬實。至原告主張系爭建物為其被繼承人詹坤所興建
    ，而由原告因繼承而單獨取得其事實上之處分權乙節，則為
    被告所否認，並以前詞置辯。故本件兩造主要爭執之事項厥
    為系爭建物是否由原告之被繼承人詹坤原始起造取得所有權
    ，並由原告因繼承而單獨受讓取得其事實上之處分權。
四、法院之判斷：
  (一)按當事人主張有利於己之事實者，就其事實有舉證之責任，
    民事訴訟法第277條前段定有明文；又確認不動產所有權歸
    屬之訴，應由原告提出確實證據，證明所有權歸屬於己，若
    原告不能為切當之證明，而依法院調查復不能得相當之憑信
    者，則無論被告能否舉出反證，及所舉反證是否可信均可不
    問（最高法院19年上字第1039號判例意旨參照）。本件原告
    主張系爭建物由其被繼承人詹坤原始起造而取得所有權，並
    由原告單獨受讓取得系爭建物之事實上處分權之事實，既均
    由被告所否認，依前揭說明，即應由原告就其主張之此項有
    利於己之事實，負其舉證之責任，如原告未能舉證屬實者，
    依法即應受不利之判決。
  (二)原告固於本件審理中提出國有基地租賃契約書、戶籍謄本、
    台中縣稅捐稽徵處東勢分處函及協議書等為證，且被告均不
    爭執上開書證之真正，按原告提出之租賃契約書及戶籍謄本
    僅能證明原告就系爭建物坐落之基地與國有財產局間訂有租
    賃契約、原告於59年以前即已設籍系爭建物門牌之「台中縣
    新社鄉○○村○○街○段水尾巷66號」等事實，即僅足以推
    認原告有長期使用系爭建物之事實，然就本件待證事項即系
    爭建物之事實上處分權歸屬何人乙事，尚無從以據以認定。
    另原告雖為系爭建物之納稅義務人，有其提出之台中縣稅捐
    稽徵處東勢分處函，並經本院依兩造聲請向該處函查屬實，
    惟稅捐機關所為稅籍資料納稅義務人之記載，純為便利課稅
    而設，與所有權之取得無關，是亦無從以原告之被繼承人詹
    坤及原告經登載為系爭建物之納稅義務人即認定系爭建物為
    詹坤所有之事實。至原告所提其與訴外人詹鴻雄、詹金龍、
    詹福煉、詹永芳及詹燕章等人達成之協議，僅能證明訴外人
    詹鴻雄等人對原告主張之權利不表爭執，仍無從憑為本件待
    證事實之證據。另原告聲請傳訊之證人甲○○、乙○○，於
    本院言詞辯論時所結證之內容，均僅證稱曾參與原告事後修
    繕系爭建物之工程，仍無法就上開待證事項為證明。即本件
    依原告上述舉證，經本院調查證據之結果，均未能使本院就
    其主張系爭建物為詹坤興建而由原告單獨受讓事實上處分權
    乙事獲致相當確切之心證，應認為原告仍未盡其應負之舉證
    責任，其主張之事實已難信為真正。
  (三)又系爭建物與門牌號碼大南村中和街2段水尾巷64號之建物
    ，屬同一三合院之建築形式，64號建物為中間正廳部分，而
    系爭建物A、C分別為左、右二側廂房，系爭建物B則為系爭
    建物A後方之建物，且系爭建物C其建築構造牆內為土造、外
    覆磚片、系爭建物A部分，自屋內後段屋頂剝落處，顯示為
    土造結構，屋內區分為4間，前2間目視無法分辨建築構造，
    後2間則為土造結構，與64號建物之土角構造相同及原告自
    承系爭建物B部分為磚造、部分為土造，磚造部分為原告改
    建等情，已據本院會同兩造到場履勘屬實，有勘驗筆錄在卷
    可憑。衡之我國早期民間習慣，三合院之建築形式，多係由
    家族長輩出資或以集資方式興建，並供家族成員同居共財之
    目的，正廳部分作為奉祀祖先之用，二側廂房則供家族成員
    居住使用，在構造及使用目的上均無法區別而使之單獨成為
    物權之標的。另參酌系爭建物於46年1月間起課房屋稅時，
    其稅籍資料登載之納稅義務人為詹坤、詹三、詹環，嗣變更
    為詹三、詹環、原告及詹永順，詹永順於61年4月4日持分繼
    承移轉予詹鄧阿然，詹鄧阿然於81年10月28日贈與己○○，
    目前登載之納稅義務人為詹三、詹環及原告等3人，66號房
    屋之稅籍登記面積包含64號房屋（即三合院中間正廳部分）
    及當時起課時之稅籍登載為納稅義務人於稅籍冊認章製作及
    同址64號房屋無稅籍資料等情，有台中縣地方稅務局東勢分
    局97年11月5日中縣稅東分密房字第0977008579號函所附房
    屋稅籍登記表、房屋平面圖、房屋稅籍紀錄表及持分附表及
    98年10月8日中縣稅東分房字第0987007707號函可稽，核與
    原告主張系爭建物即66號房屋與64號房屋係分別興建各自獨
    立之情不符，且既係依當時納稅義務人認章之資料製作，如
    依原告之主張，系爭建物與64號房屋係各別興建且獨立可分
    ，則於申報稅籍時，自應由各起造人獨立分別申報，方屬合
    理，然納稅義務人卻為共同申報，顯然當時登載之納稅義務
    人即詹坤、詹三、詹環均認系爭建物與64號房屋係屬一體而
    非分立，是證原告主張系爭建物為詹坤單獨興建云云，顯與
    事實不符。
  (四)系爭建物與64號房屋均屬三合院之一部分，整體為一個物權
    之標的，已如前述，而依前述系爭建物於46年1月設立房屋
    稅籍資料時，係以詹坤、詹三、詹環為納稅義務人，而詹坤
    、詹三、詹環均係兩造共同之直系血親尊親屬詹槌之子，詹
    槌另有二子詹興、詹德林，而原告為詹坤之子，被告戊○○
    、丁○○為詹三之孫、被告丙○○為詹德林之子，有被告提
    出之繼承系統簡表及戶籍謄本可憑。至系爭建物為何以詹坤
    、詹三、詹環3人為納稅義務人，係因3人共同興建或因繼承
    而來或有其他受讓取得系爭建物權利之事由，目前已無資料
    可考，為原告所自認。被告辯稱系爭建物為兩造先祖自清朝
    時所建，為詹槌之全體繼承人公同共有乙節，固未提出證明
    ，惟原告既亦屬不能證明系爭建物為詹坤所建，復經本院綜
    合整體調查證據之結果，仍無從據以認定系爭建物為何人原
    始興建及其事實上處分權轉讓之情形。從而，原告請求確認
    系爭建物之事實上處分權屬其單獨取得，即應認為無理由，
    而不應准許。
五、本件判決之基礎已為明確，兩造其餘主張及舉證，均核與判
    決結果無影響，爰不一一贅述，附此敘明。
六、訴訟費用負擔之依據：民事訴訟法第78條。
中    華    民    國    98    年    12    月    23    日
                  民事第一庭    法  官  陳文爵
正本係照原本作成。
如對本判決上訴，須於判決送達後20日內向本院提出上訴狀。
中    華    民    國    98    年    12    月    25    日
                                書記官  施玉卿


司法院資訊處製作；財團法人民間司法改革基金會備份。
